最高法院刑事判決　　　　　　九十六年度台上字第一三三七號
上　訴　人　甲○○
選任辯護人　劉憲璋律師
上列上訴人因違反水利法案件，不服台灣高等法院台中分院中華
民國九十五年四月四日第二審更審判決（九十四年度上更(二)字第
三三三號，起訴案號：台灣台中地方法院檢察署九十年度偵字第
一九一八０號），提起上訴，本院判決如下：
    主  文
原判決撤銷，發回台灣高等法院台中分院。
    理  由
原判決認定上訴人甲○○有如原判決事實欄所示之犯行，因而維
持第一審論處上訴人違反主管機關為保護水道禁止在行水區內堆
置砂石、傾倒廢土，足以妨礙水流之行為，致生公共危險罪刑（
處有期徒刑五月，如易科罰金，以三百元折算一日）之判決，並
駁回上訴人在第二審之上訴；固非無見。
惟查：（一）原判決所認定之事實，與其所採用之證據不相適合
，即屬證據上之理由矛盾，按諸刑事訴訟法第三百七十九條第十
四款之規定，其判決當然違背法令。原判決理由說明：「經行政
院公共工程委員會鑑定後認定：中彰快速道路烏日交流道工程不
法案主要因素因中彰快速道路防洪牆因颱風倒塌釀成災害，經研
判因素有：『一力砂石場』（即一力預拌混凝土股份有限公司，
下稱一力砂石公司）侵占河川地、中彰快速道路施工造成災害，
此有該會民國九十一年八月三十日工程術字第09100375590 號鑑
定書一份附於偵查卷第一六五至一七四頁可參；行政院公共工程
委員會之鑑定報告，係公務機關依規定做成之鑑定報告，而按機
關鑑定，並無須命實際為鑑定之人為具結之明文……又經本院（
原審法院）審理時合法調查，自有證據能力，依該鑑定報告所載
，本件災害之發生，與被告公司侵占河川地、堆置砂石有因果關
係，自與被告之公司有關」等語（見原判決正本第五頁理由(四)）
；惟依卷內資料，上開所謂行政院公共工程委員會鑑定內容，係
附於偵字第一九一八０號卷第一七四頁文件所載之文字，而依證
人即法務部調查局承辦人員籃志麟在原法院更(一)審時證稱：「（
提示偵查卷第一七四頁，你看看這張算是你們內部文件還是怎麼
樣？看看這張大致怎麼作出來的？）這張文書是內部作業沒有錯
，製作主要是配合檢察官辦案節奏我們要傳人，對於案子的方向
研判，看看要傳訊什麼人，要分幾批」等語（見上更(一)字卷第五
五頁）；倘屬無訛，則原判決理由所引用之上開內容，並非行政
院公共工程委員會九十一年八月三十日工程術字第 09100375590
號鑑定書之內容，而為法務部調查局承辦人員籃志麟提供檢察官
偵查方向之個人意見，原判決誤而憑為判斷之依據，其採證與卷
內資料不合，自有證據上理由矛盾之違誤。（二）按修正前水利
法第七十八條第一項規定，主管機關為保護水道，應禁止左列各
事項，一、在行水區內建造、種植、堆置、挖取或設置遊樂設施
，豎立廣告牌，傾倒廢棄物，足以妨礙水流之行為。三、在行水
區內擅採砂石、堆置砂石或傾倒廢土。又違反第七十八條第一項
各款情形之一，致生公共危險者，處五年以下有期徒刑，得併科
六千元以上三萬元以下罰金，亦為同法第九十二條之一第一項後
段所明定，是依修正前水利法第九十二條之一第一項後段規定處
罰者，就行為人究竟違反水利法第七十八條第一項所規定之何種
態樣犯行，自應在判決之事實欄明白認定，並在理由內詳加說明
，始稱適法。原判決事實認定：上訴人在行水區內，設置砂石堆
放處（五堆），又在靠近其經營之「一力砂石公司」廠房旁之行
水區河道岸邊澆置、傾倒水泥，使行水區河床寬度縮減，而填塞
河川水路，影響沿岸公物設施及住家、建築物使用者生命財產安
全；致九十年七月三十日桃芝颱風來襲時，水流沖刷、河水倒灌
，衝入上游之「大鐘印染有限公司」廠房及台中縣烏日鄉○○村
○○路厝仔巷十三、八十、八六號等楊張月桂、楊鄭碧系、戴茹
怡等人住家，致生公共危險等情；理由說明應適用修正前之水利
法第九十二條之一第一項後段規定處罰；惟並未說明上訴人究竟
係違反水利法第七十八條第一項何款之犯罪，致此部分之事實尚
欠明確，本院無從為適用法律當否之判斷，自有違誤。又第一審
判決理由說明：「核上訴人係違反修正前水利法第七十八條第一
項第三款在行水區內堆置砂石、傾倒廢土之規定，致生公共危險
，應依同法第九十二條之一第一項後段處罰」等語（見第一審判
決正本第七頁）；惟其主文諭知上訴人違反主管機關為保護水道
禁止在行水區內堆置砂石、傾倒廢土，足以妨礙水流之行為，致
生公共危險罪刑；則其主文究竟係以上訴人違反修正前之水利法
第七十八條第一項第一款或第三款罪名而予以處罰，即有不明，
該第一審判決似有適用法則不當及主文與理由矛盾之違誤，原判
決未予糾正，而以維持，判決同有瑕疵。以上，或為上訴意旨所
指摘，或屬本院得依職權調查之事項，應認原判決仍有撤銷發回
更審之原因。原判決關於不另為無罪諭知部分，檢察官認與前開
發回部分有牽連犯之裁判上一罪關係，依審判不可分之原則，應
併予發回。
據上論結，應依刑事訴訟法第三百九十七條、第四百零一條，判
決如主文。
中　　華　　民　　國　九十六　年　  三 　 月 　十五 　日
                      最高法院刑事第十一庭
                          審判長法官  林　永　茂
                                法官  洪　文　章
                                法官  蘇　振　堂
                                法官  蕭　仰　歸
                                法官  何　菁　莪
      本件正本證明與原本無異
                                      書  記  官
中　　華　　民　　國　九十六　年　  三 　 月 　十九 　日
                                                   M
